臺灣桃園地方法院民事判決　　　　　　　110年度訴字第227號
原　　　告　吳長壽　
被　　　告　李宛融　
　　　　　　鄭秋梅　
　　　　　　李育燕　
　　　　　　李承　
上四人共同
訴訟代理人　林清漢律師
複代理人　　林勵律師
複代理人　　陳懿宏律師
上列當事人間代位請求分割遺產事件，於民國110 年10月14日辯
論終結，本院判決如下：
    主  文
一、原告之債務人李宛融與被告鄭秋梅、李育燕、李承等人公
    同共有如附表一所示之被繼承人李鎮甫之遺產，准予按如附
    表二所示之應繼分比例分割為分別共有。
二、原告其餘之訴駁回。
三、訴訟費用由原告與被告鄭秋梅、李育燕、李承等人依附表
    三所示比例負擔。
    事實及理由
一、原告主張：
  ㈠原告之配偶為訴外人泓運小客車租賃股份有限公司（下稱泓
    運公司）之負責人，原告則為該公司之董事。該公司於民國
    104 年間購入牌照號碼為RAX-33791 號之車輛（下稱系爭車
    輛），嗣訴外人何秉詮、被告李宛融即與泓運公司協議，將
    系爭車輛交由何秉詮使用，何秉詮並應給付新臺幣（下同）
    187 萬8,000 元，在清償完畢後，泓運公司將移轉系爭車輛
    所有權登記至何秉詮名下，另約定上開款項共分5 年按月給
    付33萬1,300 元直至清償完畢，何秉詮與被告李宛融並為給
    付上開應付款項及該車輛可能產生之國道過路費、違規罰單
    等，而於104 年2 月12日共同簽發票面金額為200 萬元、票
    據號碼為TH2921091 號之本票1 紙（下稱系爭本票）予泓運
    公司，詎何秉詮自104 年4 月1 日起至11月12日止，僅給付
    21萬1,500 元，更於105 年2 月間將系爭車輛車頭撞壞，原
    告自行取回後，何秉詮即不再給付任何款項，亦未負擔車輛
    修理費及因折舊產生之損害。並因系爭車輛係由其代表泓運
    公司交予何秉詮使用，故之後即由其負擔該車輛之維修費用
    10幾萬元，其並因此受讓泓運公司對於何秉詮、被告李宛融
    之前債權（包括系爭本票），其之後並已將系爭車輛售出。
    嗣其於105 年2 月18日持系爭本票向鈞院聲請本票裁定，並
    經鈞院於105 年2 月19日以105 年度票字第1193號裁定准許
    在案，故原告確為被告李宛融之債權人無誤。原告並於109
    年12月11日持系爭本票裁定，向鈞院聲請執行李宛融名下之
    財產，鈞院並以109 年度司執字第112351號加以受理（下稱
    系爭執行事件），而查得被告李宛融與其餘被告鄭秋梅、李
    育燕、李承等人（下稱被告鄭秋梅等3 人）之被繼承人李
    鎮甫（即被告等人之配偶及父親）已於106 年1 月30日死亡
    ，其等公同共有被繼承人李鎮甫如附表一所示之遺產，而前
    開遺產並無不能分割情事，是被告李宛融自得以行使遺產分
    割請求權方式取得財產，進而清償積欠伊之債務，惟被告李
    宛融怠於行使權利，致系爭執行事件無法進行，妨害原告債
    權之實現，則原告自有行使代位權以保全債權之必要。爰依
    民法第242 條、第1164條規定，請求准將如附表一所示被繼
    承人李鎮甫之遺產予以分割等語。
  ㈡並聲明：被告就李鎮甫所遺如附表一所示之遺產，應依附表
    二所示應繼分比例分割為分別共有。
二、被告部分：
  ㈠否認被告李宛融與原告間有系爭本票債務存在，該部分應由
    原告負舉證責任：
    被告李宛融雖不否認系爭本票為伊與訴外人何秉詮所共同簽
    發，該本票並已經系爭本票裁定准予強制執行在案等情。惟
    被告李宛融前於102 年4 月20日與何秉詮二度結婚，後又兩
    度離婚，現兩人已無婚姻關係。而於104 年間何秉詮確以駕
    駛租賃車輛為業，並由原告提供系爭車輛供何秉詮駕駛營業
    使用，又為擔保原告提供租賃車輛之權益，且為避免訴外人
    處分或為其他不當之侵權行為，始由原告要求何秉詮及李宛
    融共同簽發系爭本票，然何秉詮已離開租賃公司，並將系爭
    車輛交還原告，則何秉詮與原告間即無任何債權債務關係。
    僅身為系爭票據共同發票人之被告李宛融，自應同免債務責
    任。
  ㈡縱認被告李宛融與原告間確有債權債務關係，本案之訴亦無
    理由：
    被告李宛融並未陷於無資力，原告亦未就此舉證以實其說，
    故原告自無從代位被告李宛融提起本案之訴。再者，繼承人
    分割遺產請求權是基於繼承身分而取得之財產權，屬於人格
    上之法益為基礎之財產處分行為，有一身專屬性，並不得代
    位。
  ㈢並聲明：原告之訴駁回。訴訟費用由原告負擔。
三、經查，被告李宛融對於原告主張訴外人何秉詮確自泓運公司
    處取走系爭車輛加以使用，何秉詮須每月負擔3 萬餘元予泓
    運公司，如全部款項給付完畢時，將可取得該車輛之所有權
    登記，另伊確與何秉詮共同簽發系爭本票部分，已到庭表示
    並不爭執（參本院卷第171 頁至第173 頁），並經原告提出
    系爭車輛購入買賣契約書、車輛行照等資料，可信為真實。
四、按債權人依民法第242 條規定行使代位權，係代位行使債務
    人之權利，而行使之結果，利益仍歸屬於債務人，並非對債
    務人行使權利，故在訴訟上，債權人對債務人並無何種權利
    主張，自不得將被代位人（即債務人）列為共同被告，否則
    其權利保護要件自有欠缺，應將其對於債務人部分之訴予以
    駁回，此有最高法院64年度第5 次民庭庭推總會決定㈠可參
    。又按請求分割遺產之訴，訴訟標的對於全體繼承人須合一
    確定，且屬固有必要共同訴訟，應由主張分割之繼承人起訴
    ，並以其餘繼承人全體為共同被告，當事人適格始無欠缺。
    而債權人本於民法第242 條規定，代位債務人提起訴訟，乃
    屬法定訴訟擔當，即債權人擔當債務人對請求對象即被告起
    訴行使實體法上之權利（最高法院99年度台抗字第360 號、
    106 年度台抗字第292 號裁定意旨參照）。準此，債權人代
    位債務人提起分割遺產之訴，無再以被代位人即債務人為共
    同被告之餘地（最高法院106 年度台上字第214 號判決、10
    7 年度台抗字第22號裁定類此論旨；另參最高法院107 年度
    台上字第92號判決）。經查，原告併以其債務人李宛融為共
    同被告訴請分割遺產，惟原告係基於債權人之地位，依民法
    第242 條規定代位其債務人李宛融提起本件訴訟，以行使「
    李宛融」對「其他繼承人」之遺產分割請求權，此請求權非
    如被告所主張為「一身專屬權」而得行使，且行使之結果，
    李宛融亦仍同受拘束，不因其非當事人而認有為分割登記上
    之困難，依上開說明，本件原告就被告李宛融部分之起訴，
    核無權利保護必要，應予駁回，先予敘明。
四、又按債務人怠於行使其權利時，債權人因保全債權，得以自
    己之名義，行使其權利，民法第242 條前段有明文規定。次
    按繼承人有數人時，在分割遺產前，各繼承人對於遺產全部
    為公同共有；公同共有物之分割，除法律另有規定外，準用
    關於共有物分割之規定；各共有人，除法令另有規定外，得
    隨時請求分割共有物，但因物之使用目的不能分割或契約訂
    有不分割之期限者，不在此限，民法第1164條、第1151條、
    第830 條第2 項、第823 條第1 項分別定有明文。經查：
  ㈠被告並不否認其確有與訴外人何秉詮簽發系爭本票，何秉詮
    並曾對系爭本票裁定提出抗告，抗告狀並記載其僅積欠原告
    20萬餘元（後該抗告案因逾法定期限而經裁定駁回），此經
    本院依職權調該案卷確認無誤，被告李宛融嗣於本案審理中
    亦不爭執對原告確負有20萬餘元之債務未為清償，是不論原
    告究竟可向被告李宛融及何秉詮請求清償之債務本金為系爭
    本票票面金額所載之200 萬元、或被告李宛融所不爭執之20
    萬餘元或其他數額，但可認原告對被告李宛融至少有20萬元
    以上之債權。再原告已以系爭本票裁定為執行名義，聲請對
    被告李宛融之財產為系爭強制執行程序，此業經本院依職權
    調閱執行案卷核閱無誤，另被告李宛融亦自承其名下除系爭
    遺產外，別無其他財產（參本院卷第173 頁），核與系爭執
    行案件查詢被告李宛融全國財產查詢資料所載內容相符，另
    參以被告李宛融之所得報稅資料，亦未見被告李宛融有固定
    薪資收入（參本院個人資料卷）。是原告確為被告李宛融之
    債權人，且被告李宛融除系爭遺產外，並無資力清償一節，
    應堪認定。被告就此於審理中主張被告李宛融並非無資力部
    分，並無足採。
  ㈡再查，被告李宛融與被告鄭秋梅等3 人之被繼承人李鎮甫於
    於106 年1 月30日死亡，遺有如附表一所示遺產，被告李宛
    融與被告鄭秋梅等3 人為其繼承人，並無拋棄繼承，嗣被告
    李宛融與被告鄭秋梅等3 人就如附表一編號一所示建物，已
    辦理繼承登記及房屋稅籍變更，並經記載為公同共有權利，
    另附表一編號二至五所示之財產，業經贖回而經領取部分，
    有如附表一所示被繼承人李鎮甫之遺產之房屋稅籍資料、建
    物登記謄本、財政部北區國稅局所函覆本院之李鎮甫遺產稅
    免稅證明書、本院拋棄繼承查詢表、華南商業銀行股份有限
    公司、中華郵政股份有限公司函覆等資料附本院卷第31頁至
    第75頁、第89頁至第91頁、第115 頁至第117 頁可參，是如
    附表一所示被繼承人李鎮甫之遺產，現即由被告李宛融與被
    告鄭秋梅等3 人以繼承為原因而為公同共有之事實，堪以認
    定。又被告李宛融與被告鄭秋梅等3 人就如附表一所示被繼
    承人李鎮甫之遺產經查並未有不能分割之情形或有不分割之
    約定，惟李宛融卻怠於請求分割遺產，以換價清償對原告之
    債務，是原告主張其有代位訴請分割遺產之必要，自屬有據
    ，應予准許。
三、按民法第1164條所定之遺產分割，其目的在於遺產公同共有
    關係全部之廢止，而非個別財產公同共有關係之消滅。又遺
    產分割既以消滅遺產公同共有關係為目的，故除被繼承人以
    遺囑禁止繼承人分割之遺產及共同繼承人以契約約定禁止分
    割之遺產外，應以全部遺產整體分割，不能以遺產中之個別
    財產為分割之對象（最高法院86年度台上字第1436號、84年
    度台上字第2410號判決意旨參照）。再所謂應繼分係各繼承
    人對於遺產之一切權利義務，所得繼承之比例，並非對於個
    別遺產之權利比例，因此分割遺產並非按照應繼分比例逐筆
    分配，而應整體考量定其適當之分割方法。又公共同有物分
    割之方法，依民法第830 條第2 項之規定，準用分別共有物
    分割之規定即以原物分配或變賣分割為之；而將遺產之公同
    共有關係終止改為分別共有關係，性質上亦屬於分割遺產方
    法之一（最高法院82年度台上字第748 號判決意旨可資參照
    ）。此外，裁判分割共有物訴訟，為形式上之形成訴訟，其
    事件本質為非訟事件，究依何種方式為適當，法官有自由裁
    量之權，雖應斟酌當事人之聲明、共有物之性質、經濟效用
    及全體共有人之利益等公平決之，不受當事人聲明之拘束。
    本院審酌原告為保全其對李宛融之債權，而代位行使李宛融
    就被繼承人李鎮甫所遺留如附表一所示之遺產之分割請求權
    ，被告均未就分割方法表達意見，而採將遺產之公同共有關
    係終止改為分別共有關係，即可滿足原告保全債權之訴訟目
    的，因認將李鎮甫所遺留如附表一所示之遺產按其繼承人應
    繼分之比例分割為分別共有為適當。
四、又按遺產繼承人，除配偶外，依左列順序定之：直系血親
    卑親屬，父母，兄弟姊妹，祖父母；前條所定第一順
    序之繼承人，以親等近者為先；同一順序之繼承人有數人時
    ，按人數平均繼承，此為民法第1138條第1 款、第1139條、
    第1141條前段所明定。本件被繼承人李鎮甫之繼承人為被告
    李宛融與被告鄭秋梅等3 人，共計4 人，故其等之應繼分應
    各為4 分之1 。據此，李鎮甫所遺如附表一所示之遺產分割
    後，即應按如附表二所示之應繼分比例分割為分別共有為適
    當。
五、從而，原告本於民法第242 條、第1164條等規定，代位李宛
    融請求其與被告鄭秋梅等3 人公同共有如附表一所示被繼承
    人李鎮甫之遺產，准予分割，並按如附表二所示每人之應繼
    分比例為分別共有，為有理由，應予准許。
六、末按各繼承人均得隨時請求分割遺產，不因何繼承人起訴而
    有不同，且分割共有物係以兼顧全體繼承人之利益，為增進
    共有物經濟效益所為，並非僅為原告之利益，被告亦因分割
    而受有得自由處分之相當利益，故本件原告代位李宛融請求
    分割共有物之訴雖有理由，惟關於訴訟費用負擔，仍以原告
    與被告鄭秋梅等3人 依附表三所示比例負擔，較屬公允。
七、據上論結，本件原告之訴為有一部有理由、一部無理由，依
    民事訴訟法第79條、80條之1 、第85條第1 項但書，判決如
    主文。
　
中    華    民    國   110    年    11    月    15    日
                  民事第三庭  法  官  林靜梅
以上正本證明與原本無異。
如對本判決上訴，應於判決送達後20日內向本院提出上訴狀並附
具繕本，若委任律師提起上訴者，應一併繳納上訴審裁判費，否
則本院得不命補正逕行駁回上訴。
中    華    民    國   110    年    11    月    16    日
                              書記官  劉寶霞
┌─────────────────────────────────────────────┐
│附表一(參考附本院卷第53頁財政部北區國稅局遺產稅免稅證明書，元／新臺幣）                   │
├───┬───────────────────┬────┬────────────────┤
│編號  │ 遺                    產             │權利範圍│       備    註                 │
├───┼───────────────────┼────┼────────────────┤
│ 一   │ 桃園市中壢區石頭193建號              │全部    │一、坐落基地為桃園市中壢區石頭段│
│      │ （門牌號碼為桃園市○○區○○路00號） │        │    39-115地號土地。            │
│      │                                      │        │二、遭系爭執行案件查封中。      │
├───┼───────────────────┤        ├────────────────┤
│ 二   │存放於華南商業銀行股份有限公司之存款  │        │連同編號四、五之贖回款，現餘240 │
│      │55萬8,393 元。                        │        │元。參院卷第117頁）             │
├───┼───────────────────┤        ├────────────────┤
│ 三   │存放於中壢郵局之存款37,188元。        │        │現餘197元。（參院卷第91頁）     │
├───┼───────────────────┤        ├────────────────┤
│ 四   │華南商業銀行股份有限公司－            │        │已贖回，匯入編號二之華南銀行帳戶│
│      │聯博全球高收益債益基金ＡＡ（單位數    │        │中。                            │
│      │：2,129.9080）                        │        │                                │
├───┼───────────────────┤        ├────────────────┤
│ 五   │華南商業銀行股份有限公司－            │        │已贖回，匯入編號二之華南銀行帳戶│
│      │柏瑞全球策鉻高收益債Ｂ（單位數：      │        │中。                            │
│      │22,611.9000）                         │        │                                │
└───┴───────────────────┴────┴────────────────┘
┌───────────┐
│附表二                │
├────┬──────┤
│        │應繼分比例  │
├────┼──────┤
│李宛融  │１／４      │
├────┼──────┤
│鄭秋梅  │１／４      │
├────┼──────┤
│李承  │１／４      │
├────┼──────┤
│李育燕  │１／４      │
└────┴──────┘
┌───────────┐
│附表三                │
├────┬──────┤
│        │應繼分比例  │
├────┼──────┤
│原告    │１／４      │
├────┼──────┤
│鄭秋梅  │１／４      │
├────┼──────┤
│李承  │１／４      │
├────┼──────┤
│李育燕  │１／４      │
└────┴──────┘